【裁判字號】    98,易,81
【裁判日期】    980619
【裁判案由】    侵占等
【裁判全文】
臺灣士林地方法院刑事判決                98年度易字第81號
公  訴  人  臺灣士林地方法院檢察署檢察官
被      告  壬○○
上列被告因侵占等案件，經檢察官提起公訴（97年度偵緝字第11
10號），本院判決如下：
    主  文
壬○○犯侵占罪，處有期徒刑壹年肆月。
    事  實
一、壬○○明知英商金島國際企業有限公司（下稱金島公司）未
    經設立登記，不得以金島公司名義經營業務或為其他法律行
    為，仍承租臺北市○○路○ 段15-17 號11樓之5 房屋作為金
    島公司營業處所。民國89年3 月間，壬○○經由謝迺元（經
    檢察官不起訴處分確定）介紹，接受戊○、癸○○、子○○
    、丑○○、寅○○、卯○○、辰○○、巳○○等人（下稱戊○等8 人）委託，以每股新臺幣（下同）12.5元價格，代為
    購買臺灣固網股份有限公司（下稱臺固公司）未正式發行股
    票前之認股憑證（下稱股條），每人各認購100 張股條（每
    張股條為1 千股，即10萬股），共計購買800 張股條（即80
    萬股），每人應付款項各為125 萬元，分別於89年3 月15日
    、同年3 月下旬各匯款12萬5 千元、112 萬5 千元，共計匯
    款1 千萬元至壬○○之渣打銀行臺北分行帳號00000000000
    號帳戶內（下稱渣打銀行帳戶）。壬○○收到上開匯款後，
    接續於89年3 月15日、同年月31日以「金島公司代表人」簽
    署承諾書交予戊○等8 人，以金島公司名義從事受託認購股
    條之法律行為。詎壬○○竟意圖不法所有，於89年4 月初將
    戊○等8 人從認購臺固公司股條名單上剔除，並將戊○等8
    人交付之上開1 千萬元認購股款侵吞入己挪為他用。戊○等
    8 人迄至89年4 月中旬未取得股條，查覺有異，向壬○○追
    討還款，壬○○藉詞推拖，至同年7 月13日始於金島公司上
    址退還480 萬元予戊○等8 人，至同年8 月10日，壬○○簽
    下還款切結書，保證於同年9 月5 日償還餘款520 萬元，惟
    屆期並未償還。至90年6 月間，金島公司人去樓空，戊○等
    8 人報警處理，始悉上情。
二、案經戊○等8 人訴由臺北市政府警察局大同分局報請臺灣臺
    北地方法院檢察署檢察官呈請臺灣高等法院檢察署檢察長令
    轉臺灣士林地方法院檢察署檢察官偵查起訴。
    理  由
壹、程序部分：
    按被告以外之人於審判外之言詞或書面陳述，除法律有規定
    者外，不得作為證據；又被告以外之人於審判外之陳述，雖
    不符合同法第159 條之1 至第159 條之4 之規定，但經當事
    人於審判程序同意作為證據，法院審酌該言詞陳述或書面陳
    述作成時之情況，認為適當者，亦得為證據。當事人、代理
    人或辯護人於法院調查證據時，知有第159 條第1 項不得為
    證據之情形，而未於言詞辯論終結前聲明異議者，視為有前
    項之同意，刑事訴訟法第159 條第1 項及第159 條之5 分別
    定有明文。本判決後述所引用之供述證據，當事人於本院準
    備程序及審判期日均表示無意見而不予爭執，且迄言詞辯論
    終結前均未聲明異議，本院審酌上開證據資料製作時之情況
    ，尚無違法不當及證明力明顯過低之瑕疵，亦認為以之作為
    證據應屬適當，揆諸前開規定，爰逕依刑事訴訟法第159 條
    之5 規定，認前揭證據資料均例外有證據能力。
貳、實體部分：
一、訊據被告矢口否認上開犯行，辯稱：金島公司設立登記於香
    港，在臺灣係設連絡處，而非營業處，並未以金島公司名稱
    在臺灣營業、簽約或從事法律行為；伊透過上手己○○認購
    臺固公司股條，連同括戊○等8 人認購之80萬股，共計470
    萬股，1 張股條為1000股，應取得4700張股條，己○○要求
    伊先付認購股款之10% 作為認股權利金，伊匯款893 萬元予
    己○○，己○○僅交付以呂游麗靜、丙○○、丁○○、乙○○為股東之臺固公司認股繳款書4 紙，計270 萬股，即2700
    張股條，並未取得戊○等8 人認購之80萬股即800 張股條，
    己○○、陳必勝偽造臺固公司認股繳款書，伊要求己○○退
    款，但己○○僅退還380 萬元給伊，未全數退還戊○等8 人
    支付之款項，錢被己○○坑走；伊係遭己○○詐騙，事後先
    退還480 萬元予戊○等8 人，伊有誠意清償餘款520 萬元，
    並無侵占意圖云云。
二、關於被告違反公司法第19條第1 項規定，涉犯同法第19條第
    2項犯行部分：
(一)經查，證人即告訴人戊○證稱：89年3 月間伊經由謝迺元之
    妻得知有認購臺固公司股條之投資機會，伊便與其他7 人集
    資1 千萬元，每人認購100 張股條即10萬股，共認購800 張
    股條即80萬股，當時，伊分兩次匯款，第1 次匯款12萬5 千
    元，第2 次匯款112 萬5 千元，共計匯款125 萬元，兩次被
    告均出具承諾書給伊及其他7 人，承諾書有記載立書人是金
    島公司，伊去過位於承德路之金島公司，掛有金島公司招牌
    ，招牌上並未寫「連絡處」字樣，公司內僱有3 、4 名員工
    ，還有1 位董事長高可久，被告曾給伊名片，被告在金島公
    司擔任總經理，金島公司看起來就是營運中公司等語（臺灣
    臺北地方法院檢察署92年度偵字第2976號卷－下稱北檢卷，
    第43頁背面、第44頁正面、本院卷第94、95頁），證人辛○○證稱：伊與告訴人子○○合資購買臺固公司股條，一開始
    是伊同事的先生謝迺元表示有管道認購臺固公司股條，日後
    可成為原始股東，伊與同事集資購買，伊到承德路上址之金
    島公司找被告談，被告稱可透過關係取得臺固公司股條，由
    金島公司、被告與認購人簽承諾書，過程中伊到金島公司10
    餘次，一開始金島公司內有很多員工，被告還介紹金島公司
    高董事長給伊認識，伊印象中「金島公司」招牌並未寫「連
    絡處」，否則伊及其他認購人會覺得被告不可靠而格外緊張
    ，被告並未告知金島公司在臺灣未辦理公司設立登記等語（
    本院卷第96、99頁），證人己○○證稱：金島公司承租承德
    路上址之面積約42坪至50坪，伊看過公司員工陳小姐，將認
    股繳款書交給陳小姐等語（本院卷第11 1頁），證人謝迺元
    證稱：被告是金島公司股東之一，伊在金島公司擔任協理之
    名片是被告印製，方便伊幫被告談論金島公司商務事宜，伊
    並未在金島公司上班、亦未支領該公司薪資，伊事後得知金
    島公司並未在臺灣合法登記，即不再使用金島公司名片等語
    （北檢卷第47頁正面），證人戊○、辛○○、己○○、謝迺
    元就戊○等8 人經由謝迺元委託金島公司、被告代為認購臺
    固公司股條，被告並以金島公司名義簽署承諾書交予認購人
    ，金島公司在承德路上址設有公司招牌、僱用員工3 、4 人
    ，具公司營運規模等情所述均一致，核與被告供稱：謝迺元
    之妻是戊○等8 人之同事，由謝迺元接洽，委託伊代辦認購
    臺固公司股條事宜，伊是金島公司股東之一，使用金島公司
    總經理之名片，金島公司在臺灣沒有登記，金島公司僱用員
    工4 人，謝迺元未在金島公司上班、也未支領薪資等語相符
    （臺灣士林地方法院檢察署97年度偵緝字第1110號卷－下稱
    偵緝卷，第24、25頁、本院97年度聲羈字第397 號卷－下稱
    聲羈卷，第3 頁、本院卷第29、30、50、頁），復有被告、
    謝迺元分別擔任金島公司總經理、協理之名片各1 紙、被告
    於89年3 月15日、同年3 月31日、同年7 月13日簽署之承諾
    書9 紙、切結書8 紙在卷可稽（北檢卷第10、18、19頁、第
    28至42頁），堪認上揭證人所述屬實。證人庚○○復證稱：
    在89年間金島公司從事認購股條之業務，金島公司有專人在
    處理這方面的事等語（本院卷第195 、196 頁），且被告以
    「金島公司代表人（For and on behalf of Golden Island
    Development & Marketing Corporation （金島公司之英文
    名稱）」名義簽署上開承諾書，並於承諾書第1 點記載：「
    本公司（金島國際企業股份有限公司法定代表人壬○○）代
    為確認出讓臺灣固網股條10萬股予戊○等8 人」之文字（北
    檢卷第28至34頁）、於上開切結書第1 行記載：「收到金島
    國際企業股份有限公司（法定代表人壬○○）退回部分認購
    臺灣固網股條權利金」之文字，足證被告係以金島公司名義
    出具承諾書，使戊○等8 人同意委由被告及金島公司代為認
    購臺固公司股條，並以金島公司名義處理後續還款事宜，金
    島公司顯係從事受託認購股條、簽署承諾書之法律行為。又
    臺北市政府及經濟部均查無金島公司之登記資料，有臺北市
    政府92年10月17日府建商字第09222890500 號函、經濟部92
    年11月7 日經商字第092022 35210號函各1 紙附卷可佐（北
    檢卷第120 、152 頁），被告復供承：金島公司為BVI （英
    屬維京群島）公司，在臺灣未辦理公司登記等語（本院卷第
    30頁），足見金島公司未依我國公司法辦理公司設立登記，
    依公司法第19條第1 項規定，不得以公司名義經營業務或為
    其他法律行為，被告以「金島公司」名義與戊○等8 人為上
    開法律行為，顯違反公司法第19條第1 項規定。
(二)被告雖辯稱其未印製謝迺元擔任金島公司協理之名片，該名
    片為謝迺元自行印製，其承租承德路上址作為金島公司臺北
    連絡處，並非辦事處，無經營業務或從事法律行為云云。惟
    查，證人即告訴人戊○證稱：伊於89年7 月間前往承德路上
    址找被告取回退款480 萬元，是在上班時間去，並未看到謝
    迺元，其他伊在下班時間去上址找被告時，未看到謝迺元，
    被告1 個人在公司等，嗣金島公司遷移至板橋，伊與其他認
    購人到板橋找被告，也未看看謝迺元在金島公司辦公等語（
    北檢卷第192 、193 頁），而謝迺元並未實際於金島公司上
    班，謝迺元擔任金島公司協理之名片，係被告要謝迺元配合
    金島公司業務而為謝迺元印製等情，有臺灣臺北地方法院檢
    察署檢察官92年度偵字第2976號不起訴處分書1 份在卷可稽
    （北檢卷第208 至210 頁），被告復供稱謝迺元未在金島公
    司上班、領薪水（本院卷第50頁），是謝迺元實無自行印製
    金島公司名片之必要，顯係被告為便利謝迺元以金島公司名
    義，與戊○等8 人接洽代購股條業務而印製，被告辯稱謝迺
    元於金島公司之名片非被告印製云云，顯不足採；抑且，被
    告於偵查中供稱：伊以金島公司名義在臺灣從事貿易，金島
    公司在承德路，伊有印名片，伊從事煤炭、石油買賣仲介，
    與臺灣鍊達企業有限公司有貿易上往來，故匯款給鍊達企業
    有限公司，伊經常於帳戶內作款項轉帳，是為在銀行製造業
    績，便於開立信用狀等語（偵緝卷第24、176 頁），於本院
    供稱：金島公司在臺灣經營貿易，與大陸的公司有成衣、機
    器之買賣，伊有介紹煤礦生意給臺電、臺塑王永慶，金島公
    司僱用余大鈞、高明鴻，及另2 名小妹，臺灣員工共有4 人
    ，伊會帶他們去新加坡、香港談生意等語（聲羈卷第4 頁、
    本院卷第29、30頁），足證被告僱用員工，印製金島公司名
    片，頻繁於銀行轉帳製造業績，均係為金島公司在臺灣經營
    商業之目的，被告於金島公司名片印製「臺北連絡處」等字
    樣，無非意圖藉「連絡處」之名稱卸責，被告實質上以金島
    公司名義從事營業、法律行為之事實，堪可認定。
三、關於被告涉犯侵占罪部分：
(一)次查，戊○等8 人於89年3 月間經由謝迺元介紹，委託金島
    公司及被告代辦認購臺固公司股條事宜，約定每股價格為12
    .5 元 ，每人各認購10萬股，共計80萬股，每人應付款項各
    為125 萬元，應付認購款為1 千萬元，戊○等8 人分別於89
    年3 月15日、同年3 月下旬各匯款12萬5 千元（8 人共計匯
    款100 萬元）、112 萬5 千元（8 人共計匯款900 萬元）至
    被告上揭渣打銀行帳戶內，被告於89年3 月15日、同年月31
    日以「金島公司代表人」之身分簽署承諾書交予戊○等8 人
    ，惟並未依約交付臺固公司股條，於89年7 月13退還戊○等
    8 人480 萬元，於同日並書立切結書，承諾於89年8 月5 日
    前退還餘款共計520 萬元，嗣被告無力償還上開金額，遂於
    89年8 月10日出具切結書，稱延至89年9 月5 日清償云云，
    惟被告仍未依約履行，嗣於90年12月14日再出具切結書，承
    諾分4 期清償，於91年4 月30日前還清云云，惟被告又未履
    行，且嗣後即避不見面，迄今尚積欠戊○等8 人計520 萬元
    等情，業據證人即告訴人戊○、證人辛○○證述綦詳（北檢
    卷第43頁背面、第44頁、本院卷第89至92頁、第94、96、97
    頁），核與被告供述相符，並有匯款委託書15紙、承諾書9
    紙、切結書10紙、被告上揭渣打銀行帳戶89年3 月間之綜合
    月結單2 紙在卷可按（北檢卷第11至42頁、偵緝卷第153 、
    154 頁），此部分事實，應可認定。
(二)證人戊○證稱：被告遲至89年5 月未交付股條，謝迺元告稱
    調查局在查股票的事，供應股票之貨主跑掉，伊於89年7 月
    13日向被告追回部分款項480 萬元，但餘款520 萬元尚未歸
    還，伊一再催促被告，被告辯稱餘款已挪用，作為石油之類
    的生意週轉用，沒錢償還等語（北檢卷第44頁正面、本院卷
    第91頁），證人辛○○證稱：伊與戊○、辰○○、宋建宏等
    臺固公司股條投資人到金島公司承德路上址找被告，被告最
    初表示認購股條之程序有問題，股東名字登記錯，需要花時
    間更改，後來被告又說伊把錢匯給上線，上線跑掉，但被告
    並未拿出匯款給上線之資料，被告也有說過1 千萬元拿去週
    轉，買石油、投資礦產、煤炭等生意，被告說話反覆，有些
    話引人質疑等語（北檢卷第115 頁、本院卷第97、99頁），
    證人戊○、辛○○對於被告稱將所收取之1 千萬元認購股款
    挪用作為投資事業週轉金所述均一致，且與被告自承從事仲
    介煤炭、石油買賣等語相符（偵緝卷第176 頁、聲羈卷第4
    頁、本院卷第87頁），堪認證人戊○、辛○○證述屬實，應
    可採信。
(三)復查，被告於89年3 月間收受戊○等8 人之匯款後，先後於
    89年3 月21日、27日、30日自其渣打銀行帳戶匯款350 萬元
    、423 萬元、60萬元、60萬元至己○○、謝登欽設於萬通商
    業銀行（現為中國信託商業銀行，下稱中國信託商銀）營業
    部帳戶內，總額為893 萬元，有被告渣打銀行帳戶89年3 月
    、4 月之綜合月結單2 紙、被告渣打銀行帳戶匯出匯款明細
    4 紙、萬通商業銀行（下稱萬通商銀）匯入匯款通知2 紙、
    中國信託商銀己○○帳戶歷史交易查詢報表2 紙在卷可稽（
    偵緝卷第153 、154 、157 、159 、161 、162 、214 、21
    5 、261 、262 頁），證人己○○證稱：89年3 月間被告透
    過伊購買4700張臺固公司股條，伊再透過陳必勝認購，當時
    臺固公司股條在市場上行情為1 股11.9元，股票面額為1 股
    10元，認購人需先支付1 股1.9 元佣金，先取得臺固公司核
    發之「發起人認股繳款書」（下稱認股繳款書），由認購人
    自行向臺固公司籌備處繳納認購股款，伊有告知被告上開認
    購程序及費用，被告先按購買之股數依每股1.9 元匯款給伊
    ，俟臺固公司發出認股繳款書，伊會將認股繳款書交給被告
    ，被告再請認股繳款書上之認購人向臺固公司指定銀行繳股
    款，1.9 元之佣金內含括伊受託取得認股繳款書之報酬，認
    購人之名單是被告提供，被告有提供伊1 張名單及認購人之
    身分證影本給伊，伊依照名單上之認購人姓名請陳必勝取得
    臺固公司認股繳款書；嗣被告稱認購人名單有變動，將名單
    內不要之名字刪掉，伊再三向被告確認名單正確性，就是原
    來之名單上有一些名字刪掉，僅留4 個人，數量刪減至2700
    張，1 張為1 千股；被告匯給伊893 萬元，係以4700張、每
    張1 千股、每股1.9 元計算，893 萬元全部都是佣金，不包
    含繳給臺固公司之股款，伊有告知被告繳893 萬元僅取得認
    購權利，取得認股繳款書後須去繳清股款才能取得股票；伊
    確定被告只購買2700張後，故將2000張之佣金，即380 萬元
    退還給被告，伊保留513 萬元，是伊交給被告之呂游麗靜認
    購50萬股、丙○○認購120 萬股、乙○○認購50萬股、丁○○認購50萬元之4 張認股款繳款書之佣金，伊有將上開4 張
    認股繳款書交給被告公司之陳怡杏，伊不清楚認購人後來有
    無實際繳納股款，伊只要取得認股繳款書就可收取佣金，與
    認股人有無實際繳款取得股條無涉等語（本院卷第101 至10
    4 頁、第106 、109 、110 頁），證人己○○上開證述，除
    有上開之被告渣打銀行帳戶、己○○萬通商銀帳戶資料可證
    外，尚有臺灣固網認購名單2 紙、臺固公司發起人認股繳款
    書4 紙、支出證明單、萬通商銀電匯通知單各4 紙附卷可佐
    （偵緝卷第224 、225 頁、第220 至223 頁、第216 至219
    頁），被告並供稱：戊○等8 人共匯款1 千萬元給伊，伊只
    匯893 萬元給己○○，保留1 、2 百萬元，要等拿到認股繳
    款書後才要補足，戊○等8 人各自繳納之125 萬元，其中25
    萬元為差價，即每股差價2.5 元，己○○收取1.9 元，伊收
    取0. 6元，己○○有退還380 萬元等語（偵緝卷第211 頁、
    本院卷第32、33頁），可證被告確實僅匯款893 萬元予己○○。，被告雖先後辯稱：其將戊○等8 人支付之1 千萬元全
    部匯給己○○（偵緝卷第25頁、本院卷第87頁）、以其渣打
    銀行帳戶匯款350 萬元予己○○，萬通商銀帳戶匯款870 萬
    元予己○○（偵緝卷第208 頁）、自其萬通商銀帳戶匯款
    850 萬元予己○○（本院卷第9 頁）、除了匯款893 萬元給
    己○○外，另尚自其萬通商銀帳戶匯款470 萬元給己○○，
    是分好幾筆匯出云云（本院卷第53頁），惟被告上開辯詞，
    除與其自承稱僅匯款893 萬元予己○○不符外，就實際匯款
    予己○○之金額，前後所述反覆不一，難認屬實；抑且，被
    告於89年4 月24日始於萬通商銀（現為中國信託商銀）開立
    帳戶，該帳戶並無匯款予己○○之記錄，有中國信託商銀97
    年11月24日中信銀集作字第97512753號函附被告開戶資料、
    該帳戶歷史交易查詢報表1 份在卷可稽（偵緝卷第102 至
    106 頁），而證人己○○設於萬通商銀之帳戶，除上開被告
    自其渣打銀行帳戶匯入之款項外，於89年4 月24日被告開立
    萬通商銀帳戶後，並無收受被告自萬通商銀匯款之記錄，有
    己○○萬通商銀帳戶歷史交易查詢報表1 份在卷可參（偵緝
    卷第261 至271 頁），足證被告僅匯款893 萬元予己○○，
    而非將戊○等8 人支付之1 千萬元全數匯予己○○。被告匯
    予己○○之893 萬元，與其原委託己○○購買4700張股條（
    即470 萬股），每股1.9 元計算佣金之金額相符，嗣被告刪
    減之認購張數2000張（即200 萬股），依每股佣金1.9 元計
    算，為38 0萬元，適與己○○退還被告之380 萬元相符，堪
    認證人己○○上揭證述屬實。被告原將戊○等8 人認購之80
    0 張股條（即80萬股）列入認購名單，嗣起意侵占戊○等8
    人交付之款項，而將戊○等8 人自認購名單剔除之事實，堪
    可認定。被告雖辯稱因己○○稱最少認購10張股條，才能登
    記為股東，故其要求己○○將戊○等8 人名字換掉，並非將
    伊等從認購名單剔除云云，惟證人己○○證稱：1 個人最低
    需認100 張股條，最高沒有限制等語（本院卷第104 頁），
    而戊○等8 人每人係各認購100 張股條，業如前述，已符合
    證人己○○所稱之最低認購數額，顯無認購股數不足、無法
    登記為股東之情事，並無更換姓名之必要；且被告於偵查中
    供稱：己○○先交付上開4 張認股繳款書給伊，伊才將認購
    名單上除了打勾之呂游麗靜、丙○○、乙○○、丁○○以外
    的名字劃掉，因戊○等8 人都是每人買100 張股條，但己○○交付之認股繳款書不是買1 千張就是500 張，伊沒辦法給
    戊○等8 人每人100 張股條之認股繳款書，伊要退錢給戊○
    等8 人等語（偵緝卷第210 頁），適足反證被告明知未自己○○處取得認股繳款書，無法依戊○等8 人之委託認購800
    張臺固公司股條，理應將戊○等8 人交付之1 千萬元全數退
    還，被告卻於相隔數月後，始因遭戊○等8 人不斷追索，於
    89年7 月13日返還480 萬元，其意圖為自己不法所有，侵吞
    戊○等8 人支付之1 千萬元犯行甚明。
(四)被告另辯稱：己○○交付之4 紙認股繳款書係偽造，己○○
    未將893 萬元全數退還給伊，伊遭己○○詐騙，故未能清償
    戊○等8 人云云。惟查，證人庚○○證稱：伊有委託被告之
    公司認購臺固公司股條200 張，先取得認股繳款書，繳股款
    給臺固公司，取得繳款憑證即股條，臺固公司正式發行股票
    後，再以股條換股票等語（本院卷第196 頁），證人己○○
    證稱：伊依被告最後決定之認購名單，從陳必勝處取得呂游
    麗靜等4 人之認股繳款書，交給被告公司之陳怡杏，陳怡杏
    有在上開繳款書簽名等語（本院卷第104 頁），而卷附4 紙
    認股繳款書右下角確實均有「陳怡杏」之簽名（偵緝卷第22
    0 至223 頁），足見己○○業依認購股條程序取得認股繳款
    書交予被告；該4 紙認股繳款書之「股東戶名」、「認購股
    數」分別為呂游麗靜50萬股（即500 張股條）、丙○○120
    萬元（即1200張股條）、丁○○50萬股（即50 0張股條）、
    乙○○50萬股（即500 張股條），與被告交予己○○並在上
    開4 人名字後方打勾之認購名單（偵緝卷第224 、225 頁）
    所載之認購人、認購張數完全相符，足證認股繳款書所載內
    容並非虛偽；又認股繳款書記載之「臺固公司籌備處」於彰
    化商業銀行忠孝分行之帳戶帳號，確係臺固公司代表人孫道
    存於89年3 月22日至上開銀行開立之帳戶，有彰化商業銀行
    忠孝東路分行98年4 月8 日彰忠孝字第0980876 號函及所附
    開戶資料1 份可參（本院卷第82、83頁），益見被告辯稱臺
    固公司斯時尚未設立，無法開戶，公司籌備處之帳戶帳號係
    屬偽造云云，殊無足採。臺固公司雖函覆稱因目前未留存任
    何於89年間執發之「發起人認股繳款書」之文件資料，故無
    從查考上開4 紙認股繳款書是否為該公司發出，其上之認購
    人並未完成認股繳款手續等語（本院卷第61、62頁），證人
    即臺固公司股務處主任陳仁杰雖證稱：臺固公司在89年5 月
    25 日 成立，89年5 月31日始發行股票，只有發起人才可以
    認購股票，並未發行股條，符合特定條件者，公司會印製認
    購股票繳款書，再由認購人向銀行繳款，完成認購手續等語
    （93 年 度偵字第2897號卷第9 、10頁），惟被告僅委託己○○取得2700張股條之認股繳款書，其中並未包含戊○等8
    人擬認購之800 張股條，己○○業將2000張股條之佣金計
    380 萬元退還予被告，亦即戊○等8 人交付予被告之款項，
    每股1.9 元之佣金部分業經己○○退回、其餘款項則均由被
    告留存，被告並自承未拿到戊○等8 人之認股繳款書（本院
    卷第202 頁），足徵己○○交付被告之4 紙認股繳款書究否
    真正，實與本件犯行無涉，被告據此卸責，殊屬無據。抑且
    ，證人乙○○證稱：伊經由文憲生介紹認購1 張股條（即1
    千股），認購款為13萬元左右，一次付清，並提供身分證影
    本給文憲生，嗣文憲生告稱沒有買到，將錢還給伊，伊對於
    認購名單及認股繳款書記載伊認購50萬股不知情等語（本院
    卷第198 、199 頁），足證人乙○○實際上並未認購50萬股
    （即500 張）臺固公司股條，因介紹人文憲生告知未買到，
    始未完成繳款認股之手續，無從逕認上開4 紙認股繳款書為
    偽造；被告復供承：伊收到己○○交付之認股繳款書後，即
    通知認購人補繳股款，文憲生等認購人未補繳股款，伊聽別
    人說認股繳款書有問題，故未去繳（本院卷第20 1頁），益
    證被告辯稱己○○交付之認股繳款書為偽造，己○○未將
    893 萬元全數退還，致被告無法退錢給戊○等8 人云云，實
    屬被告飾責之詞，委無足取。
(五)再查，被告於89年3 月15日收受戊○等8 人匯款100 萬元（
    每人各匯12萬5 千元，共計100 萬元），隨即於89年3 月21
    日匯出400 萬元，其中350 萬元匯予己○○、50萬元匯予名
    韻實業有限公司陳怡杏，89年3 月22日至同年月27日收受戊○等8 人匯款900 萬元（每人各匯112 萬5 千元，共計900
    萬元），隨即於同日匯出423 萬元予己○○，於89年3 月30
    日匯出40萬元予鍊達企業有限公司，有被告之渣打銀行帳戶
    綜合月結單3 紙、匯出匯款明細查詢4 紙在卷可參（偵緝卷
    第153 至155 頁、第157 至160 頁），而陳怡杏所屬公司及
    鍊達企業有限公司與被告有業務往來，業據被告供承在卷（
    偵緝卷第176 、211 頁），可徵戊○等8 人交予被告之1 千
    萬元，扣除被告收取之佣金每股0.6 元（被告收取之佣金共
    計48萬元）之餘額即952 萬元，被告並未全數用以支付認購
    股款而係挪為己用；又己○○於89年4 月25日、5 月3 日、
    5 月12日、5 月24日先後將380 萬元退款匯入被告渣打銀行
    帳戶，被告不思將該等退款返還戊○等8 人，竟自89年4 月
    25日起至同年6 月15日止，陸續將款項匯出至被告萬通商銀
    帳戶、陳怡杏、徐莉萍等人，金額高達2 千4 百餘萬元，有
    被告渣打銀行帳戶綜合月結單2 紙、匯出匯款明細查詢7 紙
    、被告萬通商銀帳戶歷史交易查詢報表1 紙在卷可稽（偵緝
    卷第155 、156 頁、第163 至168 頁、第96頁），益見縱己○○未退還佣金513 萬元予被告，被告亦非無資力可還款予
    戊○等8 人，其蓄意不退款之侵占犯意甚明；又被告經戊○
    等8 人追討，雖於89年7 月13日先返還480 萬元，並曾支付
    延緩清償期之利息，惟此係被告於侵占款項得逞後，對於戊○等8 人清償部分債務，係屬民事責任之履行，尚無從解免
    其侵占罪責之成立，被告以此置辯，要無足取。
(六)綜上述，被告所辯，均不足採。本件被告犯行事證明確，堪
    以認定，應依法論科。
四、論罪科刑：
(一)被告行為後，刑法於94年2 月2 日修正公布，於95年7 月1
    日起施行。按行為後法律有變更者，適用行為時之法律，但
    行為後之法律有利於行為人者，適用最有利於行為人之法律
    ，修正後刑法第2 條第1 項定有明文。茲本條係規範行為後
    法律變更所生新舊法律比較適用之準據法，本身尚無新舊法
    比較之問題，於新法施行後，應一律適用新法第2 條第1 項
    之規定，為「從舊從輕」之比較。而本次法律變更，比較時
    應就罪刑有關之共犯、未遂犯、想像競合犯、牽連犯、連續
    犯、結合犯，以及累犯加重、自首減輕暨其他法定加減原因
    （如身分加減）與加減例等一切情形，綜其全部罪刑之結果
    而為比較（最高法院95年5 月23日95年度第8 次刑事庭會議
    決議參照）。經查：
  1.關於罰金刑：刑法第335 條第1 項之侵占罪，法定刑為「5
    年以下有期徒刑、拘役、或科或併科1,000 元以下罰金」，
    就罰金部分，修正後刑法施行法增訂第1 條之1 規定：「中
    華民國94年1 月7 日刑法修正施行後，刑法分則編所定罰金
    之貨幣單位為新臺幣。94年1 月7 日刑法修正時，刑法分則
    編未修正之條文定有罰金者，自94年1 月7 日刑法修正施行
    後，就其所定數額提高為30倍。但72年6 月26日至94年1 月
    7 日新增或修正之條文，就其所定數額提高為3 倍。」，另
    刑法第33條第5 款修正為：「主刑之種類如下：五、罰金：
    新臺幣1 千元以上，以百元計算之。」，依修正後之法律，
    刑法第335 條第1 項之侵占罪所得科處之罰金刑最高為新臺
    幣3 萬元、最低為新臺幣1 千元；然依被告行為時之刑罰法
    律，即罰金罰鍰提高標準條例（現已廢止）第1 條前段規定
    之提高倍數10倍及修正前刑法第33條第5 款規定之罰金最低
    額1 元計算，該罪之罰金刑最高為銀元1 萬元即新臺幣3 萬
    元，最低額為銀元1 元即新臺幣3 元，比較上述修正前、後
    之刑罰法律，自以修正前刑法較有利於被告。
  2.關於牽連犯：修正前刑法第55條有關「犯一罪而其方法或結
    果之行為犯他罪名者，從一重處斷」之牽連犯規定，業經修
    正刪除，此刪除雖非犯罪構成要件之變更，但顯已影響行為
    人刑罰之法律效果，自屬法律有變更，比較修正前、後之刑
    法規定，自以修正前刑法論以牽連犯一罪，較修正後刑法一
    罪一罰以數罪論有利於被告。
  3.綜合上述規定修正前、後之比較，適用修正前刑法對被告較
    有利，自應整體適用被告行為時即修正前刑法相關規定而為
    論科。
(二)核被告所為，係犯公司法第19條第2 項之罪、刑法第335 條
    第1 項之侵占罪。被告先後於89年3 月15日、同年月31日兩
    次以金島公司名義出具承諾書、受託認購股條之法律行為，
    係基於同一違反公司法之犯意，侵害同一法益，犯罪行為、
    時間密切，行為之獨立性極為薄弱，應屬接續犯，僅論以一
    罪。被告於89年4 月初將戊○等8 人自認購臺固公司股條名
    單上剔除，侵占戊○等8 人支付之1 千萬元款項入己，係單
    一之侵占行為，公訴意旨認被告上開二犯行均係基於概括犯
    意，尚有未洽。被告所犯上開公司法第19條第2 項之罪與侵
    占罪間，有方法目的之牽連關係，應依修正前刑法第55條規
    定，從較重之侵占罪處斷。爰審酌被告利用政府開放電信業
    民營，民眾預期電信公司股價將高漲之心理，以未於我國設
    立登記之金島公司名義接受戊○等8 人之委託代為認購股條
    而從事法律行為，使戊○等8 人無從對金島公司追索債權，
    嚴重危及交易安全，且為貪圖私利，將戊○等8 人交付之1
    千萬元侵吞，挪為本身經營事業所用，犯後又狡辯卸責，雖
    於89年7 月13日曾清償戊○等8 人480 萬元，惟隨後即潛逃
    國外，遭通緝長達4 年餘，迄今仍積欠520 萬元未償還，及
    其犯罪動機、目的、手段、智識程度等一切情狀，量處如主
    文所示之刑。本件被告犯罪時間雖於民國96年4 月24日之前
    ，惟按「本條例施行前，經通緝而未於中華民國96年12月31
    日以前自動歸案接受偵查、審判或執行者，不得依本條例減
    刑。」，中華民國96年罪犯減刑條例第5 條定有明文，查被
    告於93年7 月13日經臺灣士林地方法院檢察署通緝，於97年
    10月12日緝獲歸案，有臺灣士林地方法院檢察署93年7 月13
    日甲○偵安緝字第1051號通緝書、97年10月14日甲○清偵安
    銷字第2228號撤銷通緝書各1 紙在卷可按（93年度偵字第28
    97號卷第20頁、偵緝卷第37頁），是被告於上揭減刑條例施
    行前經通緝，而未於96年12月31日前自動歸案接受偵查，依
    上開規定不得減刑，附此敘明。
據上論斷，應依刑事訴訟法第299 條第1 項前段，刑法第2 條第
1 項前段、第335 條第1 項，修正前刑法第55條，刑法施行法第
第1 條之1 第1 項、第2 項前段，判決如主文。
本案經檢察官游儒倡到庭執行職務。
中    華    民    國    98    年    6     月    19    日
                  刑事第三庭審判長法  官  杜惠錦
                                  法  官  梁哲瑋
                                  法  官  陳美彤
以上正本證明與原本無異。
如不服本判決應於收受判決後10日內向本院提出上訴書狀，並應
應敘述具體理由。其未敘述上訴理由者，應於上訴期間屆滿後20
日內向本院補提理由書(均須按他造當事人之人數附繕本)「切勿
逕送上級法院」。
                                  書記官  吳旻玲
中    華    民    國    98    年    6     月    19    日
附錄本判決論罪法條全文
中華民國刑法第335條第1項
意圖為自己或第三人不法之所有，而侵占自己持有他人之物者，
處5 年以下有期徒刑、拘役或科或併科1 千元以下罰金。


司法院資訊處製作；財團法人民間司法改革基金會備份。
